Inventaris van het archief van de Militaire Luchtvaart en -verdediging, 1910-1940 (1944)
Nationaal Archief, Den Haag
Ministerie van Defensie: Militaire Luchtvaart en -verdediging
Defensie / Militaire Luchtvaart
1910-1944
merendeel 1910-1940
D27513
17.20 meter; 474 inventarisnummers.
Normale geschreven, getypte en gedrukte documenten, geen bijzondere handschriften. Het archief bevat luchtfoto's en tekeningen.
Nationaal Archief, Den Haag
Commando Luchtverdediging 1938-1941
Inspectie der Militaire Luchtvaart (1921) 1935-1940
Luchtvaartafdeling 1913-1938
Luchtvaartbedrijf (1925) 1932-1941 (1944)
Militaire Luchtvaartcommissie 1910-1913
Voorbereidend Commando Luchtverdediging 1938-1941
Het archief met betrekking tot de militaire luchtvaart en luchtverdediging bevat zeer uiteenlopende archiefbescheiden. Naast de vele agenda's van ingekomen en uitgaande stukken en uitgaande minuten, waarvan sommige via de verschillende bijlagen nader toegankelijk zijn gemaakt, bevat het archief ook maandrapporten, akten van verbintenissen met vliegeniers, luchtfoto's, gemaakt door de Fototechnische Dienst en dossiers betreffende de verschillende typen vliegtuigen. Tevens bevat het verschillende soorten documentatie zoals brochures van de diverse bedrijven op het gebied van de luchtvaartindustrie en stukken betreffende de bemoeienis van het Rijk met de burgerluchtvaart.
Archiefvorming
Geschiedenis van de archiefvormer
1 De eerste aanzet
Gezien de ontwikkelingen in de ons omringende landen op het gebied van de luchtvaart, achtte de minister van Oorlog het wenselijk om het "vraagstuk der luchtscheepvaart, voor zooveel betreft zijne toepassing bij onze landsverdediging" te bestuderen. Daartoe stelde hij bij beschikking van 26 maart 1910, IIe Afd, no. 340
Recueil Militair (voortaan: RM) 1910, p. 426.
, de militaire luchtvaartcommissie in.
Deze commissie, bestaande uit officieren van de verschillende wapens, stond onder voorzitterschap van de sous chef van de Generale Staf, generaal-majoor C.J. Snijders, later vervangen door luitenant-kolonel W.H. van Terwisga.
De overige leden waren:
van de Generale Staf: majoor jhr. L.A.M. von Schmid en kapitein P. Huizen
van de Artillerie: luitenant-kolonel D.H. Peletier, kapitein J.C.A. Jansen en de 1e luitenant W.N. Bakker
van de Genie: kapitein H. Walaardt Sacré (secretaris), majoor J.H.A. Mijsberg (later vervangen door luitenant-kolonel A.E. von Brücken Fock), kapitein P.J.P. van der Steur en 1e luitenant W.H. Coot
van de Infanterie: 2e luitenant C. Gordijn.
Op 8 april 1912 presenteerde de commissie haar eindrapport, getiteld Rapport en voorstellen betreffende de oprichting van eene Luchtvaartorganisatie bij het Leger
Een exemplaar van het rapport is opgenomen in inv.nr. 4.
, met onder meer de navolgende voorstellen:
Oprichting van een centrale organisatie voor militaire luchtvaart bij het leger, belast met:
alle praktische werkzaamheden, beproevingen enz., welke op luchtvaartgebied in het leger zullen voorkomen
zich op de hoogte stellen van en houden van alle ontwikkelingen op het gebied van de militaire luchtvaart
het geven van adviezen met betrekking tot de militaire luchtvaart, om zo te komen tot een vaste inrichting en beheer van het dienstvak
de leiding van de oefeningen met het aan te schaffen materieel.
Het aanwijzen van een officier belast met de verdere voorbereiding, zoals nadere onderhandelingen met leveranciers, het opstellen van ontwerpcontracten en reglementen. Inv.nr.4: Rapport en voorstellen, p.3.
Deze voorstellen werden door de Chef van de Generale Staf onderschreven en op zijn advies werd door de minister van Oorlog op 1 mei 1912 kapitein H. Walaardt Sacré belast met de opdracht om een organisatie voor een Luchtvaartafdeling bij het leger uit te werken. Walaardt Sacré werd rechtstreeks geplaatst onder de Chef van de Generale Staf.
Daar de commissie haar werkzaamheden had beëindigd, werd bij beschikking van de minister van Oorlog van 18 februari 1913, IIe Afd. no.184 de commissie opgeheven.
Inv.nr. 4.
2 De militaire luchtvaartorganisatie
2.1 Inleiding
Op basis van de resultaten van voornoemd onderzoek en op advies van de Chef van de Generale Staf voerde de minister van Oorlog op zijn begroting voor 1913 een post op, bestemd voor "een voorloopige luchtvaartorganisatie", die zou zijn opgebouwd uit kabelvliegers, kabelballons, een luchtschip en vliegtuigen.
De Tweede Kamer ging hier echter niet mee akkoord en op 15 januari 1913 werd een amendement van het liberale kamerlid M. Tydeman aangenomen, waarin werd bepaald dat de middelen alleen gebruikt mochten worden voor de aanschaf van vliegtuigen, omdat getwijfeld werd aan het nut van kabelvliegers en -ballons. Hiermee was de politieke beslissing over de oprichting van een luchtvaartorganisatie binnen het leger een feit.
R. de Winter en E.H.J.C.M. Doreleijers, Luchtmachtstructuren in beweging, 80 jaarluchtmachtorganisatie (Den Haag 1994) 15.
2.2 De Luchtvaartafdeling
De opbouw van een organisatie kon nu beginnen. Bij Koninklijk Besluit (KB) van 16 april 1913, no. 29 werd op 1 juli 1913 te Soesterberg de (voorlopige) Luchtvaartafdeling (LVA) opgericht.
Bij beschikking van de minister van Oorlog van 13 juni 1913, no. IIe Afd., no.291 werd voornoemd KB nader uitgewerkt.
RM 1913, p. 509.
De Luchtvaartafdeling ging ressorteren onder de Chef van de Generale Staf. kapitein H. Walaardt Sacré werd de eerste commandant.
Organigram van de Luchtvaartafdeling, circa 1920:
Verder bestond de afdeling uit een handvol officierenvlieger en 30 man personeel, dat op vrijwillige basis bij de LVA werd gedetacheerd.
De belangrijkste taak van de afdeling was verkenning en het bewaken van het Nederlandse luchtruim.
Winter, Luchtmachtstructuren, 19.
Begin 1915 werd de LVA gereorganiseerd. Zo werd bij KB van 18 maart 1915, no. 43 aan de commandant het gezag van korpscommandant gegeven. De LVA werd nu een afzonderlijk korps, rechtstreeks ressorterende onder de bevelen van de Chef van de Generale Staf. Het personeel werd nu geplaatst bij het korps.
Tevens werd voor de commandant een nieuwe instructie vastgesteld
Inv.nr. 49, agendanr. 399: ministeriële beschikking van 4 mei 1915, nr. IIe Afd. no. 14.
, waarin onder meer de volgende taken werden aangegeven:
voorbereiden van de mobilisatie
zorgdragen voor het beschikbaar zijn van een zo groot mogelijk aantal vliegtuigen voor dienst te velde
leiding van en toezicht op oefeningen van de afdeling
maken van een studie betreffende de luchtvaart in het algemeen en de militaire luchtvaart in het bijzonder
voeren van onderhandelingen met leveranciers en maken van ontwerpovereenkomsten.
In verband met de grote uitbreiding van het aantal vliegtuigen, achtte de Chef van de Generale Staf een reorganisatie van de LVA noodzakelijk. Daartoe deed hij op 20 augustus 1918 de minister van Oorlog enkele voorstellen. De minister nam deze voorstellen niet over. In verband met de wapenstilstand tussen de oorlogvoerende landen, vond hij dat het tempo van uitbreiding verlaagd en de kosten over meerdere jaren gespreid moesten worden.
Wel gaf de minister in november 1918 toestemming om het personeel in te delen in twee compagnieën.
Inv.nr. 52: agendanr. 4768.
Op 25 april 1919 legde de Chef van de Generale Staf herziene reorganisatieplannen voor aan de minister.
Inv.nr. 53: agendanr. 977.
Op 1 november 1919 droeg Walaardt Sacré het commando over aan kapitein J.H. Hardenberg.
Winter, Luchtmachtstructuren, 23.
De nieuwe commandant onderkende dat de taak van een moderne militaire vliegdienst uit drie onderdelen zou bestaan, te weten: een verkenning- en waarnemingsdienst, een gevechtsdienst en een bombardementsvliegdienst. Daar het niet mogelijk was om alle drie de onderdelen volledig in te vullen, legde hij de nadruk op het onderdeel verkenning en waarneming. De dienst zou dan dienen als hulpwapen van de strijdkrachten.
Winter, Luchtmachtstructuren, 25.
In de vredesorganisatie van 1921
Een organisatieschema is opgenomen in bijlage [..]
viel het accent op opleiding. De verschillende opleidingsorganen werden gekoppeld aan de vliegtuigafdelingen.
Deze afdelingen waren:
Vliegschool, met enkele lesvliegtuigen
Tactische Vliegtuigafdeling, verbonden aan de Tactische waarnemingsschool
Artillerie Vliegtuigafdeling, verbonden aan de Artillerie waarnemingsschool
Mitrailleur- en Bommenwerpvliegtuigafdeling, ingeschakeld bij de bewapeningsinstructie
Speciale Opdrachtenvliegtuigafdeling.
Daarnaast bestond de organisatie uit een aantal hulpdiensten:
Technische dienst
Fototechnische dienst
Radiodienst
Bewapeningsdienst
Vliegmedische dienst
Geneeskundige dienst
Automobieldienst
Weerdienst (later Meteorologische dienst)
Navigatiedienst (opgericht in 1923).
Winter, Luchtmachtstructuren, 26.
De oorlogsorganisatie zag er heel anders uit. De beschikbare vliegtuigen werden gegroepeerd in:
Verkenningsvliegtuigafdelingen (Ver.-V.A.'s), voor strategische en tactische verkenning
Artillerieverkenningsvliegtuigen (Ar.-V.A.'s), voor samenwerking met de artillerie inzake vuurleiding
Beschermingsvliegtuigafdelingen (Bes.-V.A.'s), voor de bescherming van de Ver.-V.A.'s en de Ar.-V.A.'s.
Jachtvliegtuigafdeling (Ja.V.A.'s), voor verdediging van bijzonder belangrijke punten
Bombardeervliegdienst, bestaande uit voor militair gebruik ingerichte civiele verkeersvliegtuigen.
De meeste overige vliegtuigafdelingen werden geformeerd tot vliegtuiggroepen, die aan verschillende legerafdelingsverbanden werden toegevoegd. Zo'n groep bestond uit een staf, een Ver.-V.A., een Ar.-V.A., een Bes.-V.A., een fotografische afdeling, een radiotelegrafische afdeling en een mobiele herstellingsafdeling.
Winter, Luchtmachtstructuren, 27. Inv.nr. 59.
Door de nadruk te leggen op de verkenningstaak werd de Luchtvaartafdeling genoodzaakt samen te werken met andere wapens, in het bijzonder waar het ging om luchtverdediging.
Winter, Luchtmachtstructuren, 28.
In verband met geruchten over fraude en malversaties bij de Luchtvaartafdeling werd bij beschikking van 2 mei 1927, nr. 1e Afd., no.169, door de minister van Oorlog de commissie van onderzoek naar de toestand bij de Luchtvaartafdeling (Commissie Bomert) ingesteld. In november 1927 presenteerde de commissie haar eindrapport.
Een exemplaar van dit rapport is opgenomen in inv.nr. 254, agendanr. 67.
De commissie concludeerde dat van misstanden geen sprake was, maar wel dat werkzaamheden van de commandant te veel omvattend waren. De commissie stelde derhalve voor om de staf te reorganiseren.
In een brief aan de Tweede Kamer onderschreef de minister van Oorlog de voorstellen van de commissie. Wat het militaire gedeelte betrof, werd de commandant nu bijgestaan door een tweede hoofdofficier. Daarnaast werd de leiding van het technisch bedrijf opgedragen aan een hoofdambtenaar, onder de naam chef Technische Dienst.
Inv.nr. 254: agendanr. 67.
.
Op 31 oktober 1929 werd Hardenberg opgevolgd door majoor J.J. van Santen.
Winter, Luchtmachtstructuren, 31.
De moderne jachtvliegtuigen vergden steeds meer vaardigheden van de vliegers. In de bestaande vredesorganisatie konden de vliegers deze vaardigheden nauwelijks opdoen, omdat er geen jachtvliegtuigafdeling was opgenomen. Deze werd pas gevormd in de oorlogsorganisatie.
Derhalve werd met ingang van 1 februari 1930 een nieuwe vredesorganisatie van kracht. De vier bestaande vliegtuigafdelingen (de Tactische Vliegtuigafdeling, de Artillerie Vliegtuigafdeling, de Mitrailleur- en Bommenwerpafdeling, en de Speciale Opdrachtenvliegtuigafdeling) werden opgeheven.
Daarvoor in de plaats kwam een Jachtvliegtuigafdeling (Ja.V.A.), twee Vliegtuiggroepen, met elk een Ver.-V.A. en Ar.-V.A., en een Proefvliegtuigafdeling (PVA). De Vliegschool bleef gehandhaafd.
Winter, Luchtmachtstructuren, 32.
Tijdens mobilisatie zouden uit de twee Vliegtuiggroepen vijf oorlogsvliegtuiggroepen worden gevormd, waarover de taken van de Ver.-V.A.'s en de Ar.-V.A.'s zouden worden verdeeld.
Winter, Luchtmachtstructuren, 32.
Eerst in juni 1932 nam de opvolgende minister van Defensie de bevindingen van de Commissie Bomert over en besloot over te gaan tot een ingrijpende reorganisatie van de LVA. De commandant werd ontheven van zijn bemoeienis met de Technische Dienst, die volledig van de Luchtvaartafdeling werd losgekoppeld en onder de naam Luchtvaartbedrijf (LVB) te Soesterberg gevestigd werd.
Winter, Luchtmachtstructuren, 33.
Bij ministeriële beschikking van 4 juni 1932 geheim Litt. Q70 werd kolonel-titulair b.d. K.E. Oudendijk belast met de opdracht om, in nauw overleg met de commandant van de LVA, de samenwerking tussen de Luchtvaartafdeling en het -bedrijf te regelen.
Inv.nr. 254: agendanr. 34 geheim.
2.3 Het Luchtvaartbedrijf
Bij ministeriële beschikking van 16 augustus 1932, nr. IIde Afd.B. no.124 werd op 15 augustus 1932 het Luchtvaartbedrijf
Een overzicht van de directeuren van het Luchtvaartbedrijf is opgenomen in de bijlagen
te Soesterberg ingesteld. Het LVB stond onder leiding van een directeur, die rechtstreeks onder de minister van Defensie ressorteerde.
Legerorders (voortaan: LO) 1932, no.247.)
De minister benoemde kolonel-titulair b.d. K. Oudendijk tot directeur.
Inv.nr. 254: agendanr. 2 Geheim.
Schematisch gezien ontstond de volgende toestand:
Omdat de juiste scheidslijn tussen de LVA en het LVB nog moest worden vastgesteld, werd in 1932 het Voorloopig voorschrift voor het Luchtvaartbedrijf vastgesteld. Na een jaar ervaring opgedaan te hebben, zou een definitief voorschrift worden vastgesteld.
Inv.nr. 66: agendanr. 2455.
In het voorschrift werd aangegeven dat het LVB werkzaamheden verrichtte ten behoeve van de luchtvaartdiensten van de strijdkrachten, welke bestonden uit:
herstellen, wijzigen en onderhouden van vliegtuigmaterieel
aanschaffen vliegtuigen en ander materieel
adviseren en verlenen van medewerking aan de luchtvaartdiensten inzake beproeving, behandeling, onderhoud en beheer van vliegtuigmaterieel
garagediensten.
Het bedrijf bestond uit vijf hoofdafdelingen:
de Technische dienst, met de werkplaatsen, de montage, het tekenbureau en de opneemdienst
de Keuringsdienst, met laboratorium
de Militaire Controle, voor het toezicht op de aanbouw van vliegtuigen bij particuliere bedrijven
de Inkoop- en magazijndienst, met o.m. het Vliegtuigdepot
de Administratieve dienst, met een bedrijfsboekhouding, een begrotingsboekhouding, een magazijnadministratie en een bibliotheek.
Winter, Luchtmachtstructuren, 33.
Organigram van het Luchtvaartbedrijf
2.4 Tegenstellingen tussen LVA en LVB
De samenwerking tussen de LVA en het LVB is nooit goed uit de verf gekomen. Vanaf het begin ontstonden grote meningsverschillen over het toezicht op de in gebruik zijnde vliegtuigen bij de LVA. De directeur van het LVB was van mening dat dit tot zijn taak behoorde, de commandant van het LVA was een andere mening toegedaan. Hij vond dat alleen de Chef van de Generale Staf deze bevoegdheid had.
Winter, Luchtmachtstructuren, 35.
Het ontbreken van een taakafbakening en de gescheiden verantwoordelijkheid aan de minister van Defensie (LVB) en de Chef van de Generale Staf (LVA) waren hieraan debet.
Een poging van luitenant-kolonel P.W. Best, die op 1 november 1933 Van Santen als commandant opvolgde
Winter, Luchtmachtstructuren, 25.
, om uit de impasse te raken mislukte.
Daarop stelde de minister van Defensie op 25 mei 1934 een commissie in, met als opdracht onderzoek te doen naar de verhouding tussen de commandant Luchtvaartafdeling en de directeur Luchtvaartbedrijf. Op 27 augustus 1934 bood de commissie haar eindrapport aan de minister van Defensie aan.
Zie voor het rapport inv.nr. 255, agendanr. 94 Geheim.
De commissie kwam tot de conclusie dat de wrijvingen te wijten waren "aan, of het gevolg van, het ontbreken van een gemeenschappelijke leidende instantie boven die beide organisaties." De commissie stelde voor om over te gaan tot een "onmiddellijke instelling van een gemeenschappelijke hoogere instantie (...)."
Naar aanleiding van voornoemd rapport werd bij ministeriële beschikking van 20 oktober 1934, nr. geheim Litt. C157 door de minister van Defensie het Voorschrift voor het Luchtvaartbedrijf vastgesteld, onder intrekking van de Voorloopige richtlijnen voor het Luchtvaartbedrijf. Tevens werd generaal-majoor M. Raaijmaakers belast met de voorbereiding van de instelling van een rechtstreeks onder de minister van Defensie ressorterende instantie, die boven de commandant LVA en de directeur LVB zou staan.
Inv.nr. 255, agendanr. 94 geheim.
Dit resulteerde in de instelling van de Inspectie der Militaire Luchtvaart (IML), welke met ingang van 15 april 1935 te Soesterberg gevestigd werd.
KB no. 59 van 30 maart 1935.
Vanaf deze datum bestond de militaire luchtvaart uit de Staf der militaire luchtvaart (met aan het hoofd de Inspecteur), de Luchtvaartafdeling en het Luchtvaartbedrijf.
Bij ministeriële beschikking van 6 april 1935, nr. IIde Afd. B, no. 3, werden (nieuwe) vredesinstructies voor de IML, de commandant van de LVA en de directeur van het LVB vastgesteld.
LO 1935, nr. 89.
Schematisch gezien ontstond nu de volgende toestand:
De IML stond rechtstreeks onder de minister van Defensie. De commandant van de LVA en de directeur van het LVB stonden onder zijn bevelen.
De inspecteur hield "toezicht op de vaststelling en uitvoering van de regelingen, betreffende den gang van den dienst bij de onderdeelen van de Luchtvaartafdeeling en het Luchtvaartbedrijf en hij bevordert in het bijzonder de goede en gemakkelijke samenwerking (...) tusschen genoemde afdeeling en bedrijf" en "wijdt zijn bijzondere aandacht aan de mobilisatievoorbereiding ten behoeve van de uit de Luchtvaartafdeeling en uit het Luchtvaartbedrijf te vormen oorlogsonderdeelen."
Verder was hij belast "met het toezicht op het beheer, de oplegging en het onderhoud van het luchtvaartmaterieel (...)."
Ingeval van mobilisatie kreeg hij het bevel over het Depot Luchtstrijdkrachten
Het Depot Luchtstrijdkrachten werd ingesteld na uitgiffte van telegram B (voormobilisatie). Naast dit depot werden ook depots onder de bevelen van de andere wapeninspecteurs opgericht. De commandant Luchtverdediging kon uit deze depots putten ter aanvulling of versterking.
en over de vaste herstellingsafdelingen van de luchtstrijdkrachten.
LO 1935, nr. 89.
De commandant van de LVA werd nu "volledig verantwoordelijk voor den toestand van het bij de Luchtvaartafdeeling in gebruik of beheer zijnd materieel."
LO 1935, nr. 89.
Directeur Oudendijk van het Luchtvaartbedrijf bleef zich echter tegen de nieuwe organisatie verzetten. Het conflict liep zo hoog op dat de commandant van de Luchtvaartafdeling op 6 januari 1936 de minister verzocht om "aan den (...) verkeerden toestand (...) zoo spoedig mogelijk een einde (te maken) door den heer OUDENDIJK, dien ik (...) ongeschikt acht (...) uit deze betrekking te ontslaan."
Inv.nr. 316, agandanr. 30P.
De minister zag hier geen reden toe, omdat op zijn aandringen Oudendijk uiteindelijk verklaarde "(...) zich volkomen te onderwerpen aan zijn instructie."
Inv.nr. 316, agendanr. 20P.
Toch waren de verhoudingen danig verstoord en was van een vruchtbare samenwerking geen sprake. Er kwam pas een einde aan het conflict toen Oudendijk in april 1937 ontslag nam. Hij werd opgevolgd door luitenant-kolonel H.J. van Roijen.
Winter, Luchtmachtstructuren, 39.
Op 31 maart 1937 droeg P.W. Best het commando over de Luchtvaartafdeling over aan luitenant-kolonel F.A. van Heijst.
Winter, Luchtmachtstructuren, 48.
2.5 De opbouw van de militaire luchtvaart vanaf 1935
Men kon nu beginnen met de opbouw van de militaire luchtvaart. De minister van Defensie verstrekte in december 1936 aan de IML de opdracht hier vorm aan te geven. Bij schrijven van 7 september 1937 presenteerde de IML zijn voorstellen aan de minister.
Inv.nr. 316, agendanr. 130P/1937.
Er kwam een nieuwe vredesorganisatie voor de LVA, waaruit de vorming van oorlogsverbanden logisch kon voortvloeien. De LVA bestond nu uit een staf, drie afdelingsscholen
Deze afdelingsscholen werden m.i.v. 1 november 1938 omgevormd tot luchtvaartregimenten.
en de reeds bestaande hulpdiensten.
Winter, Luchtmachtstructuren, 47.
Nieuw waren de afdelingsscholen.
De 1e Afdelingsschool bestond uit:
Staf
Jachtgroep, waaruit bij mobilisatie jachtgroepen voor luchtverdediging en het veldleger werden gevormd
Strategische vliegtuiggroep, waaruit bij mobilisatie strategische verkennings- en bombardementsgroepen werden gevormd
1e Luchtvaartcompagnie, waarbij tevens het militaire personeel van het Luchtvaartbedrijf was ingedeeld.
De 2e Afdelingsschool bestond uit:
Staf
Twee tactische vliegtuiggroepen, waaruit bij mobilisatie alle tactische vliegtuiggroepen werden gevormd
2e Luchtvaartcompagnie, waarbij o.m. de dienstplichtigen van de luchtvaarttroepen voor bescherming, aanleg en herstel van de vliegparken werden opgeleid.
De 3e Afdelingsschool, het feitelijke opleidingsinstituut, bestond uit:
Staf
Vliegschool
Waarnemingsschool
Radioschool
3e Luchtvaartcompagnie.
In verband met de instelling van het Commando Luchtverdediging op 1 november 1938 werd de LVA opgeheven en kwam het LVB weer rechtstreeks onder de minister van Defensie te ressorteren.
De bij de LVA ingedeelde diensten werden onder rechtstreeks bevel gesteld van de commandant van de Luchtvaartbrigade, welke in de plaats kwam van de LVA. Een uitzondering vormde de Vliegmedische dienst, welke bij de staf van de Luchtvaartbrigade werd ingedeeld.
Inv.nr. 251, agendanr. 3180.
Luitenant-kolonel Van Heijst, commandant van de LVA, werd benoemd tot commandant Luchtvaartbrigade en werd tevens waarnemend Inspecteur der militaire luchtvaart, als opvolger van Raaijmaakers, die op 1 november 1938 zijn functie als IML neerlegde.
Winter, Luchtmachtstructuren, 50.
De inhoud van de functie van inspecteur werd ingeperkt, omdat het LVB weer rechtstreeks onder de minister van Defensie kwam te ressorteren. Aangezien de IML ook onder de minister ressorteerde, stond hij hiërarchisch dus naast de directeur van het LVB.
Winter, Luchtmachtstructuren, 50.
Tot directeur van het LVB werd ingenieur J.H. Coops benoemd.
Winter, Luchtmachtstructuren, 50; LO 1939, nr. 315.
In juli 1939 werd het LVB wederom gereorganiseerd. Er werden "officieren van materieel" aangesteld, welke onder meer belast werden met het beheer van en de controle over het materieel. Deze officieren kwamen onder leiding te staan van de directeur van het Luchtvaartmaterieel. Vanaf 1 augustus 1939 werd deze functie vervuld door de directeur LVB, die dan ook de titel "Directeur voor het luchtvaartmaterieel, tevens Directeur van het Luchtvaartbedrijf (D.Lv.M, D.Lv.B.)" ging dragen.
Inv.n.r 360, agendanr. Lv 3410 G en Lv 3439 G; LO 1939, nr. 315.-
3 De luchtverdediging
3.1 Algemeen
De luchtverdediging onderkent twee disciplines. Actieve luchtverdediging met vliegtuigen en passieve luchtverdediging met luchtafweer vanaf de grond, zoeklichten, ballonversperring en luchtbescherming door middel van waarschuwingssystemen.
Vóór de instelling van het Commando Luchtverdediging in november 1938
Meer hierover in paragraaf 1.3.4.
, bestond de luchtverdediging uit losse elementen behorende tot diverse wapens, zonder een centrale leiding, terwijl de Luchtbeschermingsdienst ressorteerde onder het ministerie van Binnenlandse Zaken.
Mede vanwege de ongerustheid, geuit door het parlement in de jaren 1935/1936, werd door de staf van het in juli 1938 ingestelde Voorbereidend Commando Luchtverdediging de bundeling van alle legereenheden met een luchtverdedigingstaak nader uitgewerkt.
R.C. de Bruin e.a., Illusies en incidenten. De Militaire Luchtvaart en de neutraliteitshandhaving tot 10 mei 1940 ('s-Gravenhage, 1988) 259.
Alvorens hierop in te gaan wordt in de navolgende paragrafen aandacht besteed aan enige onderdelen op het gebied van de passieve luchtverdediging. In paragraaf 1. 4. wordt ingegaan op het Commando Luchtverdediging.
3.2 De Luchtverdedigingskringen
In de Grondslagen luchtverdediging
Inv.nr. 438, agendanr. 4.